臺灣臺北地方法院民事判決　　　　　　 95年度簡上字第375號
上　訴　人　　甲○○
訴訟代理人　　施小凡律師
上　訴　人　　丙○○
兼訴訟代理人　乙○○
上列當事人間請求確認本票債權不存在事件，上訴人對於中華民
國96年5月12日本院臺北簡易庭95年度北簡字第7516號第一審判
決，各自提起上訴，本院於96年10月19日言詞辯論終結，判決如
下：
    主  文
原判決關於確認甲○○持有丙○○、乙○○於民國九十四年二月
五日共同簽發，到期日民國九十四年二月二十四日，票號011447
，票面金額新台幣貳拾伍萬元之本票債權不存在部分，並命甲○○負擔訴訟費用之裁判均廢棄。
上開廢棄部分，丙○○、乙○○在第一審簡易之訴駁回。
丙○○、乙○○之上訴駁回。
第一審關於命甲○○負擔訴訟費用部分，及第二審訴訟費用，均
由丙○○、乙○○負擔。
    事實及理由
一、上訴人丙○○、乙○○起訴主張：對造上訴人甲○○持有伊
    共同簽發如附表一所示本票2紙（按票面金額，依序簡稱系
    爭12萬元、25萬元本票），其中系爭12萬元本票部分，因於
    民國94年8月25日，已由訴外人即丙○○之母黃秀卿給付甲○○120萬元，以代丙○○清償積欠之債務，甲○○本同意
    取得該款項後當場將其持有伊之所有本票及支票歸還，詎其
    僅歸還一部分本票，系爭12萬元本票並未歸還。另系爭25
    萬元本票部分，為乙○○向甲○○借用支票時，甲○○要求
    乙○○簽發同額本票以為保證，惟該借用支票於94年4月15
    日到期兌現後，當天乙○○即將現金25萬元當面交付甲○○
    為清償，詎甲○○未將系爭25萬元本票歸還。系爭12萬元、
    25 萬元本票之債務既經伊之清償而不存在，為此訴請確認
    甲○○持有之系爭12萬元、25萬元本票債權不存在等語。
二、甲○○則以：黃秀卿清償之120萬元並不包含系爭12萬元本
    票債務在內。又乙○○並未交付25萬元予伊清償系爭25 萬
    元本票債務等語為辯。
三、原審判決確認甲○○持有系爭25萬元本票債權不存在，駁回
    薛明仁、乙○○其餘之訴（即確認系爭12萬元本票債權不存
    在）。兩造就其敗訴部分，各自提起上訴，丙○○、乙○○
    之上訴聲明為：
（一）原判決不利於丙○○、乙○○部分廢棄。
（二）（上廢棄部分）確認對甲○○持有系爭12萬元本票債權對
      伊不存在。
    甲○○則答辯聲明：上訴駁回。並就原審敗訴部分，上訴聲
    明：
（一）原判決不利於甲○○部分廢棄。
（二）上開廢棄部分，駁回丙○○、乙○○在第一審之訴。
    丙○○、乙○○則答辯聲明：上訴駁回。
四、兩造不爭執之事實：
（一）甲○○持有丙○○、乙○○為借款而共同簽發之系爭12萬
      元、25萬元本票。
（二）丙○○之母黃秀卿於94年8月25日給付甲○○120萬元，以
      代丙○○清償積欠甲○○之債務，甲○○同時返還如附表
      二所示本票5紙（面額合計105萬1,000元）。
五、兩造之爭點及論述：
    丙○○、乙○○主張系爭12萬元、25萬元本票為其向甲○○
    借款所簽發，因其業已清償借款，系爭12萬元、25萬元本票
    之債權已不存在等語，為甲○○所否認，並以前揭情詞置辯
    。是兩造所爭執之處，應在於：（一）黃秀卿給付予甲○○
    之120萬元，除清償如附表二所示5紙本票之借款債務外，是
    否包含清償系爭12萬元本票之債務？（二）乙○○有無清償
    系爭25萬元本票之債務？茲分述於後：
（一）按當事人主張有利於己之事實者，就其事實有舉證之責任
      ，民事訴訟法第277條前段定有明文。又民事訴訟如係由
      原告主張權利者，應先由原告負舉證之責，若原告先不能
      舉證，以證實自己主張之事實為真實，則被告就其抗辯事
      實即令不能舉證，或其所舉證據尚有疵累，亦應駁回原告
      之請求（最高法院17年上字第917號判例參照）。本件丙○○、乙○○起訴主張其已清償系爭12萬元、25萬元本票
      之債務，甲○○持有之系爭12萬元、25萬元本票之債權不
      存在，既為甲○○所否認，依上說明，自應由丙○○、乙○○就已清償借款之有利事實負舉證責任。
（二）黃秀卿給付予甲○○之120萬元，除清償如附表二所示5紙
      本票之借款債務外，是否包含清償系爭12萬元本票之債務
      ？經查：
   1、薛明仁之母黃秀卿於94年8月25日給付甲○○120萬元，以
      代丙○○清償積欠甲○○之債務，固為甲○○所自認，惟
      甲○○既辯稱該120萬元係要清償附表二所示5紙本票之借
      款債務等語，且證人黃秀卿於原審已證稱：被告（甲○○
      ）打電話給我說我兒子（丙○○）欠他105萬元，我想借
      錢還錢是天經地義，我之所以會急著給被告105萬元是因
      為我兒子說他開立的本票在被告手中，我跟被告說我錢還
      他，但本票要還我，後來見面我把105萬元給他的時候，
      他卻說照算利息的話要190多萬，討價還價後要我給他130
      萬元，我最多只能120萬元，最後我去提了120萬元給他等
      語（見原審卷第34頁），參以甲○○於黃秀卿給付120萬
      元現金之同時返還附表二所示本票5紙（面額合計105萬1,
      000元），而乙○○又於原審自承另紙票號011432、面額
      50萬元之本票，因其已還清，甲○○將該張票歸還（見原
      審卷第33-34頁），及於本院審理時自承甲○○向黃秀卿
      表示丙○○欠其105萬元，所稱105萬元係指附表二所示本
      票5紙；120萬元係包含償還利息等語（見本院卷第83頁、
      第122頁）。堪認黃秀卿給付甲○○之120萬元，應僅係清
      償附表二所示本票5紙之債務，而超出面額部分之款項應
      係償還利息。
   2、至於證人黃秀卿於原審證稱當初與甲○○講的是全部的本
      票都要還一節，非惟與其前揭證詞矛盾，且為甲○○所否
      認，丙○○、乙○○亦無法舉證證明黃秀卿此部分所言屬
      實，更何況依丙○○、乙○○陳述其等簽發本票向甲○○
      借款情形觀之（見丙○○、乙○○於本院所提96年6月9日
      民事上訴狀及所附支票、請款單、本票），甲○○於94年
      8 月25日收受黃秀卿交付120萬元時，其手上除了附表二
      所示本票5紙外，尚包含系爭12萬元、25萬元在內等多張
      本票，黃秀卿竟未要求甲○○全部交還，丙○○、乙○○
      又僅主張該120萬元包含清償針對系爭12萬元本票之債務
      ，顯與常情不合，足徵黃秀卿此部分之證詞非實，自難採
      為有利於丙○○、乙○○之認定。
   3、再者，乙○○主張附表二編號4所示24萬元本票1紙，係其
      為向甲○○借用發票日94年4月5日、票號0000000、面額
      24萬元之支票1紙所開立，其已於該支票發票日94年4月5
      日當天交付24萬元（從提款機提款11次及身上2萬元）予
      甲○○為清償云云，惟為甲○○所否認，姑不論乙○○所
      提出台北國際商業銀行客戶歷史資料查詢明細表，僅能證
      明其於94年4月6日有11次提款紀錄，不足以證明其有交付
      甲○○24萬元之事實，且提款日期為94年4 月6日亦與其
      所稱還款日94年4月5日不符，更何況乙○○倘於94年4月5
      日清償附表二編號4所示24萬元本票之債務，竟未將該張
      本票取回，反而黃秀卿於94年8月25日給付甲○○之120萬
      元，卻係包含清償該張本票之債務，足見乙○○前揭所稱
      屬虛，否則豈非重複清償？
   4、綜上所述，薛明仁、乙○○主張黃秀卿給付予甲○○之12
      0萬元，係包含清償系爭12萬元本票之債務，並無可採；
      此外，薛明仁、乙○○復未就已清償系爭12萬元本票之有
      利事實，另舉證以實其說，揆諸前開說明，其訴請確認系
      爭12萬元本票之債權不存在，為無理由。
（三）乙○○有無清償系爭25萬元本票之債務？經查：
   1、乙○○雖主張其於94年4月15日向甲○○借用支票簽發日
      當天，持薛明仁所簽發面額30萬元之本票為擔保，向其母
      唐金芬借用現金30萬元，在青年公園當面交付甲○○，以
      清償系爭25萬元本票之債務云云，惟既經甲○○否認於上
      開時地收受該30萬元，依首揭舉證責任配之說明，即應由
      乙○○就上開交付30萬元之事實負舉證責任。
   2、然乙○○就其主張，無非以：（1）其母唐金芬在陽信銀
      行0000-000000 -0號帳戶存摺於94年4月15日有提領30萬
      元之紀錄；（2）丙○○簽發面額30萬元之本票1紙及（3
      ）唐金芬之證詞為證。但查，前揭唐金芬之存摺於94年4
      月15日固有提領30萬元之紀錄，惟僅能證明有提領之事實
      ，並不能證明乙○○有交付30萬元予甲○○之事實；另其
      所提丙○○簽發面額30萬元之本票1紙，亦僅能證明唐金
      芬持有丙○○所簽發該張本票，仍不能證明乙○○有交付
      30萬元予甲○○之事實。至於證人唐金芬於原審及本院所
      述伊有目睹乙○○在青年公園交錢予甲○○一節，非惟甲○○所否認，且查唐金芬為乙○○之母，其證詞難免偏頗
      之嫌，況唐金芬於原審證稱：伊提領30萬元給乙○○，乙○○把其中25萬元交付甲○○等語（見原審卷第33頁），
      與其在本院所述：乙○○交付30萬元予甲○○等語（見本
      院卷第98頁），前後所述交付金額不一。又如前述，黃秀
      卿給付甲○○120萬元以清償附表二所示5紙本票之借款債
      務，甲○○即同時將該5張本票歸還；乙○○清償另紙票
      號011432、面額50萬元之本票，甲○○亦將該張本票歸還
      ，足見甲○○就已還清本票債務，均歸還本票，則倘乙○○有於94年4月15日交付甲○○30萬元以清償系爭25萬元
      本票之債務，何以甲○○未歸還系爭25萬元本票？果有清
      償，為何未要求甲○○簽立收據以免日後發生爭議？如甲○○拒絕書立收據，唐金芬何以不阻止交付該30萬元（見
      本院卷第98頁反面）？為何遲至甲○○於95年間持系爭25
      萬元本票聲請法院准許強制執行後，乙○○始抗辯已清償
      而未還票？再者，唐金芬既有足夠存款，身為女兒之乙○○不直接向其母借款，而要由丙○○開立本票向其母借款
      卻又以唐金芬需持票向他人調錢（見本院卷第83頁反面）
      ？為何唐金芬借與女兒30萬元，還須丙○○開票擔保才願
      意出借？此均不符合常情。是尚難僅以唐金芬上開證詞即
      認乙○○確有於上開時地交付30萬元予甲○○之事實。是
      以，由乙○○所提證據，不足以證明其有交付30萬元予甲○○以清償系爭25萬元本票債務之事實。此外丙○○、乙○○復未就已清償系爭25萬元本票債務之有利事實舉證以
      實其說，揆諸前開說明，其訴請確認系爭25萬元本票之債
      權不存在，亦難認有理由。
六、綜上所述，上訴人丙○○、乙○○訴請確認甲○○持有之系
    爭12萬元、25萬元之本票債權不存在，為無理由，應予駁回
    。原審就系爭12萬元本票債權存否部分，為丙○○、乙○○
    敗訴之判決，核無不合，丙○○、乙○○上訴意旨指摘原判
    決此部分不當，求予廢棄，非有理由，其此部分之上訴應予
    駁回。至原審就系爭25萬元本票債權存否部分，為甲○○敗
    訴之判決，尚有未洽，甲○○上訴意旨指摘原判決此部分不
    當，求予廢棄改判，即無不合，應由本院將原判決此部分廢
    棄，並改判如主文第二項所示。又兩造其餘之攻擊或防禦方
    法及未經援用之證據，經本院斟酌後，認為均不足以影響本
    判決之結果，自無逐一詳予論駁之必要，併此敘明。
七、據上論結，本件甲○○之上訴為有理由，丙○○、乙○○之
    上訴為無理由，依民事訴訟法第436條之1第3項、第450條、
    第449條第1項、第78條，判決如主文。
中　　華　　民　　國　　96　　年　　11　　月　　2 　　日
                 民事第六庭    審判長法　官　張競文
                                     法  官  陳文正
                  　　　　　　　　　 法　官　曾部倫
以上正本係照原本作成。
本判決不得再為上訴。
中　　華　　民　　國　　96　　年　　11　　月　　5 　　日
                                    書記官  謝梅琴
